```{r, include=FALSE}
source("_common.R")
```

# 통계적 배경 {#appendixA}

```{r setup_appA, include=FALSE}
chap <- "A"
lc <- 0
rq <- 0
# **`r paste0("(LC", chap, ".", (lc <- lc + 1), ")")`**
# **`r paste0("(RQ", chap, ".", (rq <- rq + 1), ")")`**

knitr::opts_chunk$set(
  tidy = FALSE, 
  out.width = '\\textwidth', 
  fig.height = 4,
  warning = FALSE
)

options(scipen = 99, digits = 3)

# 재현 가능한 의사 난수 생성을 위해 난수 생성기 시드 값을 설정합니다.
set.seed(76)
```

```{r, message=FALSE, warning=FALSE, echo=FALSE}
# 내부적으로 필요하지만 본문에서는 필요하지 않은 패키지들.
library(scales)
library(tidyverse)
library(ggrepel)
```





## 기초 통계 용어 {#sec-appendix-stat-terms}

다음의 모든 통계 용어는 *수치형(numerical)* 변수에만 적용되지만, *분포(distribution)*는 수치형과 범주형 변수 모두에 존재할 수 있습니다.


### 평균 (Mean)

*평균(mean)*은 가장 흔히 보고되는 중심 측도(measure of center)입니다. 흔히 *average*라고도 불리지만, 이 용어는 다소 모호할 수 있습니다. 평균은 모든 데이터 요소의 합을 요소의 개수로 나눈 값입니다. $n$개의 데이터 포인트가 있다면 평균은 다음과 같습니다.

$$Mean = \frac{x_1 + x_2 + \cdots + x_n}{n}$$


### 중앙값 (Median)

중앙값은 먼저 변수의 데이터를 가장 작은 것부터 가장 큰 것 순으로 정렬하여 계산합니다. 데이터를 정렬한 후 리스트에서 가운데 있는 요소가 *중앙값(median)*입니다. 만약 가운데가 두 값 사이에 있다면, 중앙값은 그 두 중간값의 평균입니다.


### 표준 편차와 분산 {#sec-appendix-sd-variance}

다음으로 변수의 *표준 편차(standard deviation, sd)*에 대해 논의하겠습니다. 공식이 처음에는 다소 위협적일 수 있지만, 이는 본질적으로 주어진 데이터 값이 평균에서 얼마나 떨어져 있을 것으로 기대되는지를 측정하는 지표라는 점을 기억하는 것이 중요합니다.

$$sd = \sqrt{\frac{(x_1 - Mean)^2 + (x_2 - Mean)^2 + \cdots + (x_n - Mean)^2}{n - 1}}$$

변수의 *분산(variance)*은 단지 표준 편차를 제곱한 것입니다.

$$variance = sd^2 = \frac{(x_1 - Mean)^2 + (x_2 - Mean)^2 + \cdots + (x_n - Mean)^2}{n - 1}$$


### 다섯 수치 요약 (Five-number summary)

*다섯 수치 요약(five-number summary)*은 다섯 개의 요약 통계량으로 구성됩니다: 최솟값, 제1사분위수(25백분위수), 제2사분위수(중앙값 또는 50백분위수), 제3사분위수(75백분위수), 그리고 최댓값입니다. 변수의 다섯 수치 요약은 2.7.1절(@sec-boxplots)에서 본 것처럼 박스 그래프를 그릴 때 사용됩니다.

사분위수는 다음과 같이 계산됩니다:

- 제1사분위수($Q_1$): 정렬된 데이터의 전반부 중앙값
- 제3사분위수($Q_3$): 정렬된 데이터의 후반부 중앙값

*사분위수 범위(interquartile range, IQR)*\index{interquartile range (IQR)}는 $Q_3 - Q_1$로 정의되며, 중앙 50%의 값이 얼마나 퍼져 있는지를 나타내는 척도입니다. IQR은 박스 그래프에서 상자의 길이에 해당합니다.

중앙값과 IQR은 평균 및 표준 편차와 달리 이상치(outliers)의 영향을 크게 받지 않습니다. 따라서 비대칭(skewed 데이터셋에는 이들을 사용하는 것이 권장됩니다. 이 경우 중앙값과 IQR이 이상치에 더 *강건하다(robust to outliers)*고 말합니다.


### 분포 (Distribution)

변수의 *분포(distribution)*는 변수의 서로 다른 값들이 얼마나 자주 나타나는지를 보여줍니다. 분포 시각화를 통해 값들이 어디에 집중되어 있는지, 어떻게 변하는지, 그리고 전형적인 값이 어디쯤일지에 대한 정보를 얻을 수 있습니다. 또한 이상치의 존재를 알려주기도 합니다.

2장(@sec-viz)에서 배운 것처럼, 히스토그램에서 구간 나누기(binning)를 사용하여 수치형 변수의 분포를 시각화할 수 있고, 막대 그래프를 사용하여 범주형 변수의 분포를 시각화할 수 있음을 상기하세요.


### 이상치 (Outliers)

*이상치(outliers)*는 "보통의" 값 범위를 크게 벗어나는 데이터셋의 값들에 해당합니다. 박스 그래프의 맥락에서, 기본적으로 이들은 $Q_1 - (1.5 \cdot IQR)$보다 작거나 $Q_3 + (1.5 \cdot IQR)$보다 큰 값들에 해당합니다.





## 정규 분포 {#sec-appendix-normal-curve}

이제 특별한 종류의 분포인 \index{distribution!normal} *정규 분포(normal distributions)*에 대해 논의해 보겠습니다. 이러한 종 모양의 분포는 두 가지 값에 의해 정의됩니다: (1) 분포의 중심을 위치시키는 *평균* $\mu$ ("mu")와 (2) 분포의 변동(variation)을 결정하는 *표준 편차* $\sigma$ ("sigma")입니다. 그림 @fig-normal-curves 에는 다음 세 가지 정규 분포를 그렸습니다:

1. 실선 정규 곡선: 평균 $\mu = 5$, 표준 편차 $\sigma = 2$.
1. 점선 정규 곡선: 평균 $\mu = 5$, 표준 편차 $\sigma = 5$.
1. 파선 정규 곡선: 평균 $\mu = 15$, 표준 편차 $\sigma = 2$.

```{r fig-normal-curves, echo=FALSE, fig.cap="세 개의 정규 분포.", purl=FALSE, out.width="90%"}
all_points <- tibble(
  domain = seq(from = -10, to = 25, by = 0.01),
  `mu = 5, sigma = 2` = dnorm(x = domain, mean = 5, sd = 2),
  `mu = 5, sigma = 5` = dnorm(x = domain, mean = 5, sd = 5),
  `mu = 15, sigma = 2` = dnorm(x = domain, mean = 15, sd = 2)
) %>% 
  gather(key = "Distribution", value = "value", -domain) %>% 
  mutate(
    Distribution = factor(
      Distribution, 
      levels = c("mu = 5, sigma = 2", 
                 "mu = 5, sigma = 5", 
                 "mu = 15, sigma = 2")
    )
  )

for_labels <- all_points %>% 
  filter(
    (between(domain, 3.795, 3.805) & Distribution == "mu = 5, sigma = 2") |
    (between(domain, 1.005, 1.050) & Distribution == "mu = 5, sigma = 5") |
    (between(domain, 16.005, 16.015) & Distribution == "mu = 15, sigma = 2")
  )

all_points %>% 
  ggplot(aes(x = domain, y = value, linetype = Distribution)) +
  geom_line() +
  geom_label_repel(data = for_labels, aes(label = Distribution),
                            nudge_x = c(-1, -2.1, 1)) +
  theme_light() +
  scale_linetype_manual(values=c("solid", "dotted", "longdash")) + 
  theme(
    axis.title.y = element_blank(),
    axis.title.x = element_blank(),
    axis.text.y = element_blank(),
    axis.ticks.y = element_blank(),
    legend.position = "none"
  )
```

실선과 점선 정규 곡선은 공통 평균 $\mu = 5$로 인해 중심이 같음을 알 수 있습니다. 하지만 점선 정규 곡선은 표준 편차가 $\sigma = 5$로 더 크기 때문에 더 넓게 퍼져 있습니다. 반면, 실선과 파선 정규 곡선은 공통 표준 편차 $\sigma = 2$로 인해 변동 폭이 같습니다. 하지만 이들은 서로 다른 위치에 중심이 있습니다.

평균 $\mu = 0$이고 표준 편차 $\sigma = 1$일 때, 이 정규 분포는 특별한 이름을 가집니다. 이를 *표준 정규 분포(standard normal distribution)* 또는 *$z$-곡선*\index{distribution!standard normal}이라고 부릅니다.

게다가 변수가 정규 곡선을 따른다면, 우리가 사용할 수 있는 세 가지 *경험적 법칙(rules of thumb)*이 있습니다:

1. 값의 68%는 평균의 $\pm$ 1 표준 편차 범위 내에 있습니다.
1. 값의 95%는 평균의 $\pm$ 1.96 $\approx$ 2 표준 편차 범위 내에 있습니다.
1. 값의 99.7%는 평균의 $\pm$ 3 표준 편차 범위 내에 있습니다.

이를 그림 @fig-normal-rule-of-thumb 의 표준 정규 곡선에서 설명해 보겠습니다. 파선은 -3, -1.96, -1, 0, 1, 1.96, 3 지점에 있습니다. 이 7개의 선은 x축을 8개의 구간으로 나눕니다. 각 8개 구간에 대한 정규 곡선 아래 면적이 표시되어 있으며, 이를 모두 더하면 100%가 됩니다. 예를 들어:

1. 중간 두 구간은 -1에서 1 사이의 구간을 나타냅니다. 이 구간 위의 음영 처리된 면적은 34% + 34% = 68%를 나타냅니다. 즉, 값의 68%에 해당합니다.
1. 중간 네 구간은 -1.96에서 1.96 사이의 구간을 나타냅니다. 이 구간 위의 음영 처리된 면적은 13.5% + 34% + 34% + 13.5% = 95%를 나타냅니다. 즉, 값의 95%에 해당합니다.
1. 중간 여섯 구간은 -3에서 3 사이의 구간을 나타냅니다. 이 구간 위의 음영 처리된 면적은 2.35% + 13.5% + 34% + 34% + 13.5% + 2.35% = 99.7%를 나타냅니다. 즉, 값의 99.7%에 해당합니다.

```{r fig-normal-rule-of-thumb, echo=FALSE, fig.cap="정규 곡선 아래 면적에 대한 경험적 법칙.", purl=FALSE, out.width = "80%"}
shade_3_sd <- function(x) {
  y <- dnorm(x, mean = 0, sd = 1)
  y[x <= -3 | x >= 3] <- NA
  return(y)
}
shade_2_sd <- function(x) {
  y <- dnorm(x, mean = 0, sd = 1)
  y[x <= -1.96 | x >= 1.96] <- NA
  return(y)
}
shade_1_sd <- function(x) {
  y <- dnorm(x, mean = 0, sd = 1)
  y[x <= -1 | x >= 1] <- NA
  return(y)
}

labels <- tibble(
  x = c(-3.5, -2.5, -1.5, -0.5, 0.5, 1.5, 2.5, 3.5),
  label = c("0.15%", "2.35%", "13.5%", "34%", "34%", "13.5%", "2.35%", "0.15%")
) %>% 
  mutate(y = rep(0.3, times = n()))

ggplot(data = tibble(x = c(-4, 4)), aes(x)) +
  geom_text(data = labels, aes(y=y, label = label)) + 
  # Trace normal curve
  stat_function(fun = dnorm, args = list(mean = 0, sd = 1), n = 1000) + 
  # Shade and delineate +/- 3 SD
  stat_function(fun = shade_3_sd, geom = "area", fill = "black", alpha = 0.25, n = 1000) +
  # Shade and delineate +/- 2 SD
  stat_function(fun = shade_2_sd, geom = "area", fill = "black", alpha = 0.25, n = 1000) +
  # Shade and delineate +/- 1 SD
  stat_function(fun = shade_1_sd, geom = "area", fill = "black", alpha = 0.25, n = 1000) +
  geom_vline(xintercept = c(-3, -1.96, -1, 0, 1, 1.96, 3), linetype = "dashed", alpha = 0.5) +
  # Axes
  scale_x_continuous(breaks = seq(from = -3, to = 3, by = 1)) +
  labs(x = "z", y = "") +
  theme(axis.title.y = element_blank(), axis.text.y = element_blank(), axis.ticks.y = element_blank())
```

\vspace{0.1in}

```{block, type='learncheck', purl=FALSE}
\vspace{-0.15in}
**_학습 확인_**
\vspace{-0.1in}
```

<!--
v2 TODO: 이후에 다음을 사용한 LC를 고려해 보세요: <https://gallery.shinyapps.io/dist_calc/>
-->

평균 $\mu = 6$이고 표준 편차 $\sigma = 3$인 정규 분포가 있다고 가정해 보겠습니다.

**`r paste0("(LC", chap, ".", (lc <- lc + 1), ")")`** 정규 곡선 아래 면적 중 3보다 작은 비율은 얼마인가요? 12보다 큰 비율은요? 0과 12 사이의 비율은요?

**`r paste0("(LC", chap, ".", (lc <- lc + 1), ")")`** 정규 곡선 아래 면적의 2.5백분위수는 얼마인가요? 97.5백분위수는요? 100백분위수는요?

```{block, type='learncheck', purl=FALSE}
\vspace{-0.25in}
\vspace{-0.25in}
```

\vspace{0.1in}





## log10 변환 {#sec-appendix-log10-transformations}

가장 간단하게 말해서, log10 변환은 밑이 10인 *로그(logarithms)*를 반환합니다. 예를 들어 $1000 = 10^3$이므로, R에서 `log10(1000)`을 실행하면 `3`이 반환됩니다. log10 변환을 되돌리려면 10을 이 값만큼 거듭제곱합니다. 예를 들어, 이전의 log10 변환을 되돌려 원래 값인 1000을 얻으려면 R에서 `10^3 = 1000`을 실행하여 10의 3승을 계산합니다. \index{log transformations}

로그 변환을 사용하면 *규모의 차수(orders of magnitude)*의 변화에 집중할 수 있습니다. 즉, *가산적 변화(additive changes)* 대신 *승법적 변화(multiplicative changes)*에 집중할 수 있게 해줍니다. 이 아이디어를 2019년 미국 달러 기준 소비재 가격 예시와 함께 표 @tbl-logten 에서 설명해 보겠습니다.

<!--
v2 TODO: 다음과 같은 텍스트 추가:
절대적인 증가/감소 대신 상대적인 백분율 증가/감소로 이러한 변화를 표현할 수도 있습니다.
-->

```{r tbl-logten, echo=FALSE}
library(knitr)
library(kableExtra)
library(scales)
library(dplyr)

tibble(Price = c(1, 10, 100, 1000, 10000, 100000, 1000000)) %>%
  mutate(
    `log10(Price)` = log10(Price),
    `Order of magnitude` = c("일 단위(Singles)", "십 단위(Tens)", "백 단위(Hundreds)", 
                             "천 단위(Thousands)", "만 단위(Tens of thousands)", 
                             "십만 단위(Hundreds of thousands)", "백만 단위(Millions)"),
    Examples = c("커피 한 잔", "책", "휴대전화", "고화질 TV", "자동차", 
                 "고급 자동차 및 주택", "고급 주택"),
    Price = dollar(Price) # 서식 변경을 mutate 마지막 단계에 배치합니다.
  ) %>%
  select(Price, `log10(Price)`, `Order of magnitude`, Examples) %>% # 열 순서를 고정합니다.
  kable(
    digits = 3,
    caption = "log10 변환된 가격, 규모의 차수 및 예시",
    booktabs = TRUE,
    linesep = "",
    align = "llcl" # 왼쪽, 왼쪽, 중앙, 왼쪽 정렬을 지정합니다.
  ) %>%
  kable_styling(
    font_size = ifelse(knitr::is_latex_output(), 10, 16),
    latex_options = c("hold_position")
  )
```

표 @tbl-logten 을 바탕으로 log10 변환에 대해 몇 가지 언급해 보겠습니다:

1. \$76의 log10 변환된 값을 알고 싶다고 합시다. 계산기 없이는 정확히 계산하기 어렵습니다. 하지만 \$76은 \$10와 \$100 사이에 있고 log10(10) = 1, log10(100) = 2이므로, log10(76)은 1과 2 사이에 있음을 알 수 있습니다. 실제로 log10(76)은 1.880814입니다.
1. log10 변환은 *단조적(monotonic)*입니다. 즉, 순서를 보존합니다. 따라서 가격 A가 가격 B보다 낮다면, log10(가격 A) 역시 log10(가격 B)보다 낮을 것입니다.
1. 가장 중요한 점은, log10 스케일에서 1의 증가는 원래 스케일에서 *절대적인 가산적 변화*가 아니라 *상대적인 승법적 변화*에 대응한다는 것입니다. 예를 들어 log10(가격)이 3에서 4로 증가하는 것은 10배의 승법적 증가(\$100에서 \$1000로)에 대응합니다.
